【裁判字號】    92,重訴,290
【裁判日期】    920924
【裁判案由】    損害賠償
【裁判全文】
臺灣士林地方法院民事判決  九十二年重訴字第二九○號
    原      告  甲○○
                乙○○
                丙○○
    訴訟代理人  李志雄律師
                劉明益律師
    被      告  丁○○      住台北縣八里鄉○○○街二一巷十九號
右當事人間損害賠償事件，本院於民國九十二年九月十日言詞辯論終結，判決如下：
    主    文
被告應給付原告甲○○新台幣貳佰伍拾萬陸仟陸佰零貳元，給付原告丙○○新台幣壹
佰肆拾萬貳仟元，給付原告乙○○新台幣壹佰貳拾萬元，及均自民國九十二年八月七
日起至清償日止，按年息百分之五計算之利息。
原告其餘之訴駁回。
訴訟費用由被告負擔十分之七；餘由原告甲○○負擔。
本判決第一項於原告甲○○以新台幣捌拾伍萬元，原告丙○○以新台幣伍拾萬元，原
告乙○○以新台幣肆拾萬元，分別為被告供擔保後，得假執行。
原告其餘假執行之聲請駁回。
    事實及理由
一、原告起訴主張：
（一）被告於民國九十一年六月十九日下午五時許，騎乘車牌號碼ＤＴＭ─六七九號
      輕型機車，沿台北縣八里鄉○○村○○路○段由五股往八里方向行駛，行經該
      路與忠四街設有閃黃燈之交岔路口時，其原應注意前方有行人穿越道，應減速
      慢行，如有行人穿越並應暫停於停止線前讓行人優先通過，且車輛於行進中駕
      駛人應注意車前狀況，隨時採取必要措施，而依當時情形又無不能注意之情事
      ，竟疏未注意，適有原告甲○○及配偶葉聰雄二人穿越該路口之行人穿越道，
      被告發現時已不及煞車，而撞擊葉聰雄、甲○○二人，致葉聰雄受有頭部外傷
      併硬腦膜下腔出血、廣泛性腦挫傷並多處創傷性蛛網膜下腔出血及挫傷性腦出
      血，經送醫後於同年月二十二日上午不治；原告甲○○則受有右胸壁、右手肘
      及右膝蓋挫傷、右小腿擦傷等傷害。
（二）原告甲○○、丙○○、乙○○分別為葉聰雄之配偶、子女，原告甲○○亦因被
      告之過失行為而受傷，原告三人自得依侵權行為之法律關係請求賠償，項目如
      下：
  １、被告不法侵害葉聰雄致死，原告得依民法第一百九十四條請求慰撫金：原告甲○○與被害人葉聰雄二人，感情甚篤，原告甲○○當場目睹夫婿遭車禍死亡，
      迄今憶及車禍發生經過，內心猶哀傷不已，精神上受有重大傷害，爰請求被告
      給付原告甲○○慰撫金新台幣（以下同）一百八十萬元；被害人葉聰雄對子女
      自幼即疼愛有加，親子關係甚為融洽，原告丙○○、乙○○因生父遽爾往生，
      所遭受精神上痛苦至今仍無法平復，故各請求被告給付精神慰撫金一百二十萬
      元。
  ２、被告不法侵害原告甲○○身體、健康，使原告甲○○受有右胸壁、右手肘及右
      膝蓋挫傷、右小腿擦傷等傷害，原告甲○○爰依民法第一百九十五條請求被告
      給付精神慰撫金二十萬元。
  ３、原告甲○○係被害人葉聰雄之配偶，被害人葉聰雄、原告丙○○、乙○○依法
      均應對其負扶養義務，原告甲○○每月生活費支出約二萬四千元，被害人葉聰
      雄原應負擔三分之一即每月八千元。葉聰雄死亡時原告甲○○年僅六十二歲，
      依國內女性平均壽命七十八歲計算，原告原尚得被害人葉聰雄扶養十六年，故
      得受葉聰雄扶養的金額為一百五十三萬六千元（8000x16年x12月=0000000），
      此部分原告甲○○得依民法第一百九十二條第二項請求被告賠償。
  ４、本件原告丙○○支出之喪葬費共計二十萬二千元，原告甲○○支出的喪葬費為
      十五萬一千四百五十元，均得依民法第一百九十二條第一項請求賠償。
（三）並聲明請求判決：(1)被告應給付原告甲○○三百六十八萬七千四百五十元；給
      付原告丙○○一百四十萬二千元；給付原告乙○○一百二十萬元，及均自起訴
      狀繕本送達翌日起至清償日止，按年息百分之五計算之利息。(2)原告願供擔保
      請准宣告假執行。
二、被告則辯稱：確實撞到原告甲○○及被害人葉聰雄，但是因有一輛大卡車擋住，
    視線不良，才沒有看到他們；被告為高職畢業，擔任臨時工，收入每月二萬四千
    元；對喪葬費沒有意見，但原告請求以每月二萬四千元計算扶養費的金額則太高
    。並聲明請求判決：駁回原告之訴。
三、原告甲○○為葉聰雄之妻，原告丙○○、乙○○為葉聰雄之女，有戶籍謄本、身
    分證影本附卷可稽（本院九十二年度交重附民字第五號卷，第十二頁、第十三頁
    參照），且為被告所不否認，應可採信。
四、本件原告主張被告於九十一年六月十九日下午五時許，騎乘車牌號碼ＤＴＭ─六
    七九號輕型機車，沿台北縣八里鄉○○村○○路○段由五股往八里方向行駛，行
    經該路與忠四街設有閃黃燈之交岔路口時，其原應注意前方有行人穿越道，應減
    速慢行，如有行人穿越並應暫停於停止線前讓行人優先通過，且車輛於行進中駕
    駛人應注意車前狀況，隨時採取必要措施，而依當時情形又無不能注意之情事，
    竟疏未注意，適有原告甲○○及配偶葉聰雄二人穿越該路口之行人穿越道，被告
    發現時已不及煞車，而撞擊葉聰雄、甲○○二人，致葉聰雄受有頭部外傷併硬腦
    膜下腔出血、廣泛性腦挫傷並多處創傷性蛛網膜下腔出血及挫傷性腦出血，經送
    醫後於同年二十二日上午不治，原告甲○○則受有右胸壁、右手肘及右膝蓋挫傷
    、右小腿擦傷等傷害等情，業經本院依職權調閱臺灣士林地方法院檢察署九十一
    年度偵字第七四五四偵查卷宗、九十一年度相字第三九三號相驗卷宗、本院九十
    二年度交易字第二五號刑事卷宗查核無訛；被告對其撞擊被害人葉聰雄致其不治
    死亡，及撞擊原告甲○○致其成傷之情均不否認，其雖辯稱係因大卡車臨時停車
    致視線不良才撞上被害人葉聰雄及原告甲○○云云，惟此為原告甲○○於刑事庭
    審理時所否認，且與證人洪金山於刑事庭時所述該大卡車係因前面路口堵車接續
    前方車隊停車，並非臨時停車一節不符，證人林韋成亦於刑事庭審理中到庭證稱
    未見到被告所指之大卡車臨時停車等語（均參見本院九十二年度交易字第二五號
    刑事卷，九十二年三月四日訊問筆錄），足認被告辯稱視線遭該大卡車遮蔽云云
    ，洵無可取；況臺灣省臺北縣區車輛行車事故鑑定委員會北鑑字第九一一二四九
    號鑑定意見書亦認定：「丁○○駕駛輕機車，行經閃光號誌路口，未減速慢行及
    停讓行走於人行穿越道之行人，為肇事原因；行人葉聰雄：無肇事因素；行人甲○○：無肇事因素。」，有該鑑定意見書附卷可稽（本院卷第四十七頁參照），
    堪認被告確實有駕駛車輛未注意車前狀況，且未於行經行人穿越道時禮讓行人優
    先通過之過失，且其過失行為與被害人葉聰雄之死亡、原告甲○○之受傷有因果
    關係。
五、按「因故意或過失，不法侵害他人之權利者，負損害賠償責任」；「汽車、機車
    或其他非依軌道行駛之動力車輛，在使用中加損害於他人者，駕駛人應賠償因此
    所生之損害」；「不法侵害他人致死者，對於支出殯葬費之人，亦應負損害賠償
    責任；被害人對於第三人負有法定扶養義務者，加害人對於該第三人亦應負損害
    賠償責任」；「不法侵害他人致死者，被害人之父、母、子、女及配偶，雖非財
    產上之損害，亦得請求賠償相當之金額」；「不法侵害他人之身體、健康者，被
    害人雖非財產上的損害，亦得請求賠償相當之金額」，民法第一百八十四條第一
    項前段、第一百九十一條之二前段、第一百九十二條第一項、第二項、第一百九
    十四條、第一百九十五條第一項前段分別定有明文，被告行駛車輛撞擊原告甲○○、被害人葉聰雄，致甲○○受傷、葉聰雄死亡，自應負賠償責任。原告所得請
    求被告賠償之費用，分述如次：
（一）原告甲○○、丙○○請求被告賠償喪葬費部分：原告甲○○主張其為被害人葉
      聰雄支出殯葬費十五萬一千四百五十元；原告丙○○主張其為葉聰雄支出殯葬
      費二十萬二千元之事實，業據提出統一發票（本院九十二年度交重附民字第五
      號卷，第十一頁參照）、簽收字據、臺北市殯葬管理處其他收入憑單、收據、
      統一發票（九十二年度交重附民字第五號卷，第八頁至第十頁參照）等件為證
      ，且為被告所不否認，均堪認定。
（二）甲○○請求被告賠償扶養費部分：
  １、按直系血親相互間及夫妻間，互負扶養之義務，民法第一千一百十四條第一款
      、第一千一百十六條之一分別定有明文。又受扶養權利者，以不能維持生活而
      無謀生能力者為限；前項無謀生能力之限制，於直系血親尊親屬不適用之，亦
      為民法第一千一百十七條所明定，足見縱受扶養義務人非無謀生能力，其直系
      血親卑親屬對之仍負扶養義務；而原告甲○○與被害人葉聰雄原為配偶關係，
      原告丙○○、乙○○則為原告甲○○之子女，分別為五十八年、六十四年生，
      於本件交通事故發生時之九十一年六月十九日均已成年，則被害人葉聰雄及原
      告丙○○、乙○○，對原告甲○○均應負有扶養義務。
  ２、原告主張以每月二萬四千元計算原告甲○○每月受扶養之金額，被告則辯稱該
      計算標準太高。經本院依原告聲請調閱九十一年度台北縣平均每戶家庭生活支
      出表查核結果，每戶平均消費支出為每年七十二萬一千八百二十八元，除以每
      戶平均人口三點六八人，核算國民平均每人每月消費支出為一萬六千三百四十
      六元（計算式：721828/3.68/12=16346，元以下四捨五入），有該平均每月家
      庭支出表附卷可佐（本院卷第五十四頁參照），自應以每月一萬六千三百四十
      六元，作為計算扶養費之基準，原告請求以每月二萬四千元計算扶養費，尚有
      未洽。
  ３、九十一年六月十九日至九十二年九月十日之扶養費部分：本件侵權行為為九十
      一年六月十九日發生，迄本件言詞辯論終結時之九十二年九月十日，已歷時一
      年三月（十五個月），該部分之扶養費已經到期，自無須依霍夫曼法扣除中間
      利息，從而原告甲○○自得請求被告給付被害人葉聰雄於該段時間應付之扶養
      費八萬一千七百三十元。（計算式：16346X15/3=81730）
  ４、九十二年九月十日以後之扶養費：原告甲○○為二十九年六月二十九日生，於
      九十二年九月十日時為六十三歲，自該時起算尚有餘命十九點三五年（臺閩地
      區簡易生命表，本院卷第二十七頁反面參照），惟被害人葉聰雄為二十六年三
      月十六日生，若未發生意外死亡，則於九十二年九月十日時為六十六歲，自該
      時起算尚有餘命十三點五三年（本院卷第二十二頁反面參照），亦即僅能再扶
      養原告甲○○十三點五三年（核算為十三年六月，共計一百六十二個月）。依
      ：【月損害額Ｘ係數（月別單利5%/12複式霍夫曼係數）=損害總額現價】之公
      式計算（參見附件一），原告甲○○受扶養之全部費用現價為二百零二萬零二
      百六十六元（計算式：16346X123.00000000  =0000000，元以下四捨五入），
      被害人葉聰雄應負扶養義務為三分之一，亦即現價為六十七萬三千四百二十二
      元（計算式：0000000/3=673422）。
  ５、綜上，原告甲○○得請求被告賠償之扶養費為七十五萬五千一百五十二元（計算
      式：81730+673422=755152），逾此部分之請求，則屬無據，應予駁回。
（三）原告三人請求被告賠償精神慰撫金部分：
  １、原告甲○○受傷部分：原告甲○○因被告之侵權行為，受有右胸壁、右手肘及
      右膝蓋挫傷、右小腿擦傷，其於意外發生時年已逾六十歲，經此意外受有肉體
      上之傷害，其治療、痊癒、康復之過程自受有精神上之痛苦，自得依民法第一
      百九十五條第一項前段請求被告賠償精神慰撫金；本院爰審酌被告為高職畢業
      、現為臨時工，收入每月約二萬四千元，原告為台北縣衛生局退休課員，及兩
      造身分、地位、經濟狀況等一切情狀，認原告甲○○因被告侵害其身體，請求
      慰撫金二十萬元，洵屬過高，應予核減至十萬元為宜。
  ２、原告依民法第一百九十四條請求慰撫金部分：
    (1)原告甲○○部分：原告甲○○為被害人葉聰雄之配偶，原期待二人於退休生活
      中互相扶持、陪伴，竟因被告之過失致被害人葉聰雄死亡，原告甲○○目睹夫
      婿遭受車禍，並進而不治，心理上自飽受驚嚇、創傷、恐懼，而受有精神上重
      大痛苦，本院審酌原告甲○○及被告之學歷、職業（詳前述）、身分、地位、
      經濟狀況等一切情狀，認原告甲○○請求精神慰撫金一百八十萬元，尚屬過高
      ，應予酌減至一百五十萬元為宜。
    (2)原告丙○○、乙○○部分：原告丙○○、乙○○為被害人葉聰雄之女，有深切
      的孺慕之情，被害人葉聰雄因被告之侵權行為而遽然死亡，衡情原告丙○○、
      乙○○自受有精神上的痛苦，本院爰斟酌原告乙○○為商學碩士，九十一年各
      類所得總計為十三萬零一百五十二元，原告丙○○為大學畢業，及兩造身分、
      地位、經濟狀況等一切情狀，認原告丙○○、乙○○各請求精神慰撫金一百二
      十萬元，洵屬合理，應予准許。
六、綜上所述，原告甲○○依民法第一百八十四條第一項前段、第一百九十二條、第
    一百九十四條、第一百九十五條第一項前段，請求被告給付喪葬費、扶養費、精
    神慰撫金共計二百五十萬六千六百零二元（計算式：151450+755152+100000+
    0000000=0000000）；原告丙○○依民法第一百九十二條第一項、第一百九十四
    條，請求被告給付喪葬費、精神慰撫金共計一百四十萬二千元（計算式：
    202000+0000000=0000000）；乙○○依民法第一百九十四條，請求被告給付精神
    慰撫金一百二十萬元，為有理由，應予准許，逾此部分之請求，則屬無據，應予
    駁回。另按給付無確定期限者，債務人於債權人得請求給付時，經其催告而未為
    給付，自受催告時起，負遲延責任。其經債權人起訴而送達訴狀，或依督促程序
    送達支付命令，或為其他相類之行為者，與催告有同一之效力；又應付利息之債
    務，其利率未經約定，亦無法律可據者，週年利率為百分之五，民法第二百二十
    九條第二項、第二百零三條分別定有明文。又本件刑事附帶民事起訴狀係由原告
    直接送達被告，此為被告所不爭執，應認被告至遲於九十二年八月六日本院第一
    次言詞辯論期日即已收受起訴狀之送達，從而，原告併請求被告自起訴狀繕本送
    達翌日即九十二年八月七日起至清償日止，按年息百分之五計算之利息，為有理
    由，應予准許。
七、原告陳明願供擔保，聲請宣告假執行，經核其勝訴部份並無不合，爰酌定相當之
    擔保金額宣告之；至原告敗訴部分，其假執行之聲請即失所附麗，應併予駁回。
八、本件事證已臻明確，兩造其餘主張舉證及防禦方法，於判決結果不生影響，無庸
    一一論述，併予敘明。
九、據上論結，本件原告之訴為一部有理由，一部無理由，依民事訴訟法第七十八條
    、第七十九條但書、第三百九十條第二項，判決如主文。
中      華      民      國    九十二    年      九      月    二十四    日
                                        臺灣士林地方法院民事第二庭
~B法      官  王怡雯
右為正本係照原本作成。
如對本判決上訴須於判決送達後廿日內向本院提出上訴狀。
中      華      民      國    九十二    年      九      月    二十九    日
~B法院書記官  陳玉瓊


司法院資訊處製作；財團法人民間司法改革基金會備份。
